【裁判字號】    94,上更(二),215
【裁判日期】    951011
【裁判案由】    誣告
【裁判全文】
臺灣高等法院高雄分院刑事判決     94年度上更(二)字第215號
上  訴  人
即  被  告  甲○○
選任辯護人  蔡錫欽律師
上列上訴人因誣告案件，不服臺灣高雄地方法院88年度訴字第40
0 號中華民國88年11月2 日第一審判決（起訴案號：臺灣台東地
方法院檢察署87年度偵字第226號），提起上訴，經判決後，由
最高法院第二次發回更審，本院判決如左：
      主  文
原判決撤銷。
甲○○意圖他人受刑事處分，向該管公務員誣告，處有期徒刑壹
年。
      事  實
一、甲○○原係高雄縣林園鄉○○路85號「里詮企業股份有限公
    司」（下稱里詮公司）負責人，與友人戊○○素有金錢借貸
    往來。於民國83年間，甲○○又向戊○○商借，戊○○乃轉
    介由丁○○借款予甲○○，甲○○並簽發支票或交付第三人
    所簽發之支票交由丁○○收執。嗣甲○○無法清償，乃商請
    丁○○暫緩提示支票。迄85年8 月底，甲○○已陸續積欠丁○○新台幣（下同）1500萬元無法償還，甲○○乃提議由其
    提供里詮公司土地及其上之地上物，為丁○○設定1800萬元
    之抵押權，且簽發面額1800萬元之本票換回前所交付之支票
    以供擔保，並約定1 個月內償還欠款。丁○○同意後，即交
    付印章、身分證影本予甲○○，由甲○○委託代書辦理抵押
    權設定登記完畢。屆期甲○○仍無法償還貸款，丁○○乃以
    本票聲請強制執行，以抵押權聲請拍賣抵押物。甲○○為逃
    避丁○○之求償，竟意圖使丁○○、戊○○、蔡新德3 人受
    刑事處分，以1紙刑事告訴狀於85年11月5日以里詮公司法定
    代理人之名義，向臺灣高雄地方法院檢察署提出詐欺告訴，
    內容稱：「戊○○對其佯稱金主蔡新德願貸款予里詮公司，
    但需要設定抵押擔保云云，騙取其提供高雄縣林園鄉○○路
    85號建物及土地等不動產所有權狀等證件，並由甲○○簽發
    1張1800萬元之本票交予戊○○、蔡新德收執，擬借1800 萬
    元，供戊○○辦理抵押權設定登記，詎戊○○等即馬上去辦
    好抵押權設定登記予丁○○，但竟未將該款項撥付予甲○○
    ，經甲○○訊問結果，戊○○竟稱根本不要借錢給里詮公司
    ，所設定之抵押是要擔保甲○○以前之借款」云云，顯然戊○○等3 人係以詐術獲得1800萬元之鉅額權利，誣指丁○○
    、戊○○、蔡新德涉有詐欺罪嫌。嗣經該署檢察官呈請臺灣
    高等法院檢察署核轉臺灣臺東地方法院檢察署偵辦。至86年
    6月17日，由該署檢察官查明真相，以85年度偵字第3251 號
    為不起訴處分確定。
二、案經戊○○、丁○○訴請臺灣臺東地方法院檢察署檢察官偵
    查起訴，台灣台東地方法院以管轄錯誤移送台灣高雄地方法
    院審理。
      理  由
甲、程序事項：
一、依修正後刑事訴訟法施行法第7條之3規定：「中華民國92年
    1 月14日修正通過之刑事訴訟法施行前，已繫屬於各級法院
    之案件，其以後之訴訟程序，應依修正刑事訴訟法終結之。
    但修正刑事訴訟法施行前已依法定程序進行之訴訟程序，其
    效力不受影響」。經查92年1 月14日修正通過之刑事訴訟法
    ，業於同年9月1日施行，而本案係於修正刑事訴訟法施行前
    已繫屬於第一審法院，依前開法條規定，對於提起上訴之案
    件，於修正刑事訴訟法施行前第一審就可得為證據之證據，
    已依法定程序調查者，其效力不受影響，仍得為證據。本案
    證人戊○○、丁○○、蔡新德、丙○○、林鴻姿、盧羿伶、
    林麗偵、李佳穗、許慶城並非共同被告或共犯，其等各先後
    於偵查及原審及本院前審中供證在卷，本院於審判期日依法
    定程序提示筆錄並告以要旨，令辯護人辯論而為合法調查，
    有審判筆錄在卷可稽，揆諸前揭說明下列證人供述之證據，
    自有證據能力。（參見最高法院93年台上字第203 號、94年
    台上字第4277號刑事判決）。況辯護人、檢察官對本案卷內
    人證、物證之證據能力均表示無意見（見本院準備程序筆錄
    ），且於言詞辯論終結前，就本案證據之調查，均無何異議
    ，既無異議，依刑事訴訟法第159條之5規定，該等人證、物
    證，自亦均有其證據能力，合先敘明。
二、辯護人於94年11月8 日具狀稱：被告因長年纏訟，鬱鬱寡歡
    變為呆滯，經家人於94年10月4 日帶其到高雄榮民總醫院治
    療，診斷結果為精神分裂症，領有重大傷病身心手冊，家人
    因無法照顧，乃將其送往安養中心療養，但病情仍無好轉，
    幾乎成為痴呆，飲食無法自理，不說話、不理人，被告既然
    因疾病不能到庭，故應於其能到庭以前停止審判，被告子女
    孫培鈞、乙○○並向台灣高雄地方法院提起對甲○○提出聲
    請宣告禁治產，依刑事訴訟法第294條第2項規定，被告甲○○既罹患重病，已達不能出庭應訊之地步，故應停止審判等
    語（本院卷第43頁）。經查：
 1、被告甲○○因犯常業詐欺罪，經本院以93年度上更（二）字
    第87號判處有期徒刑4 年10月，被告不服，上訴最高法院，
    經最高法院於94年1月7日以94年度台上字第115 號上訴駁回
    確定，被告並因該詐欺案遭通緝，有台灣高等法院被告前案
    紀錄表在卷可憑（本院卷第24-26 頁），被告於該常業詐欺
    罪判決確定後，於94年3 月17日起至行政院國軍退除役官兵
    輔導委員會高雄榮民總醫院（下稱高雄榮民總醫院）身心科
    就診，經該醫院身心科判定有精神分裂症，領有精神疾病重
    大傷病卡、慢性精神疾病重度殘障手冊，此有該重大傷病卡
    、精神障礙手冊等在卷（本院卷第46頁），並經高雄榮民總
    醫院95年4月7日以高總精字第09500003596 號函暨病歷表等
    在卷可考（本院卷第103 頁），然查，該禁治產宣告之聲請
    訴訟，孫培鈞、乙○○於『94年12月27日』具狀稱: 被告甲○○因不慎走失，至今行蹤不明，不知去向無法接受精神鑑
    病，因而撤回禁治產宣告之聲請，此經本院向臺灣高雄地方
    法院民事庭調閱其94年度禁字第268 號全卷審視無訛，有該
    卷影印在卷（外放），經本院函詢被告之選任辯護人，請其
    陳報被告安養中心療養之地點及療養之相關情形，本院且檢
    送被告相關病歷、卷證，委請高雄醫學大學附設中和紀念醫
    院鑑定被告目前能否辨識、溝通、了解法律行為之意義，其
    陳述或辯護能力如何等相關精神鑑定事項，然被告均未至該
    醫院接受鑑定，有該院95年6月5日高醫附秘字第0950001694
     號函在卷（本院卷第108頁），而被告之選任辯護人蔡錫欽
    乃於95年3 月30日具狀表示因無法聯繫被告之親屬，故無法
    得知被告目前相關資料（本院卷第101頁）。
 2、然查，被告甲○○並無任何遭陳報失蹤人口之紀錄，此經本
    院向警察機關函查查明在卷（本院卷第102 頁），是以，被
    告如果真有至任何安養中心療養，而其竟自安養中心無故離
    去，以其罹患重大傷病（辯護人並狀稱被告呆滯、無法自理
    生活等等）之情形，則安養中心負責之人員或被告之家屬豈
    能安心而放任不理被告之去向而竟未向警察機關陳報請求協
    助之理，是被告有無至安養中心療養，已有可疑。
 3、依上開榮民總醫院95年4月7日高總精字第09500003596 號函
    示，被告於94年3月17日、3月24日、3月31日、4月6日、4月
    13 日、4月20日、4月27日、5月4日、5月11日、5月18日、5
    月25日、6月22日、7月21日、8月16日、9月20日、10月4 日
    、10月18日、11月15日、12月16日、95年1月20日、95年2月
    24日、95年3 月31日至該院身心科共有22次門診紀錄，觀其
    於本院函查前最後一次之就診日期為95年3 月31日，則被告
    若果真有自安養中心離去而不慎失蹤，則其又如何能於95年
    3 月31日至醫院就診？如其係由家人代為領藥，以甲○○已
    失蹤之情況下，則其家人為何仍必須替甲○○領藥？是其不
    慎走失之說法，顯屬托辭。
 4、本院以被告既然仍有自榮民總醫院拿藥就診之書面紀錄，乃
    轉而請榮民總醫院於被告回診時對其精神鑑定，然經該院函
    覆本院病患自94年3 月份起幾乎均委請家人代為領藥，領藥
    人與被告關係無法確知，但領藥人自稱係家屬，家屬宣稱病
    人在安養中心，故無法親自前來，此有該院95年6 月23日高
    總精字第0950006903號函在卷（本院卷第119 頁），顯見被
    告自94年3 月份起，醫師即無對其親自診察之機會，是其病
    症是否確實為精神分裂症，即無法作後續觀察及診治確認，
    且被告是否已確然失蹤，亦有可疑。
 5、經本院票傳被告家屬丙○○、乙○○到院說明被告於何處安
    養中心療養及其無故離去之情形，被告家屬孫毓婷經合法傳
    喚均未到庭，據其辯護人於本院審理時稱伊沒有見過甲○○
    ，全係與家屬連絡，家屬曾告知甲○○人在台東，他曾打電
    話回家報平安等語（本院卷第171 頁），被告既能打電話通
    知家人報平安，可見與家屬仍有聯繫，然其漠視本院開庭通
    知及請其至醫療機關接受鑑定之通知，被告顯已默示表明不
    願到場，其規避到庭接受審判之情，已甚明確。
 6、又查，被告名下之0000000000號行動電話之停用時間為94年
    7 月16日，有中華電信股份有限公司台灣南區電信分公司高
    雄營運處95年8月18日函在卷（本院卷第146頁），且被告於
    94年4 月1日加保台南縣縫紉業職業工會，月薪19200元，於
    94年9月8日退保，亦有勞保局電子閘門查詢作業表在卷，（
    本院卷第168頁），被告於94年7月份既仍有使用電話，以及
    94年8、9月間，仍能工作領薪，則被告對外界事務之理解及
    判斷力應未達完全喪失以致無自由決定意思及陳述之能力，
    故辯護人曾稱被告無法到庭陳述，請求本院停止審判，然又
    表示願意進行辯論，其請求停止審判，並無理由。
 7、本院斟酌上開各點以及審酌被告之前並無證據具有精神病史
    ，係因該常業詐欺案於94年1月經判處有期徒刑4年10月確定
    後，始有至身心科看診紀錄，本件並無應停止審判之情形存
    在。
乙、實體事項：
一、被告甲○○經本院合法傳喚未到庭，據上訴人即被告甲○○
    （以下簡稱被告）於原審、本院前審時否認有何誣告犯行，
    辯稱：伊有向戊○○借款，但不曾向丁○○借款。戊○○說
    要以丁○○名義借伊1500萬元，才將丁○○之印章、身分證
    交伊辦理抵押權設定登記。但抵押權設定登記後，戊○○等
    卻反悔而不借款給伊，伊要求塗銷登記被拒，後伊才提出告
    訴，所告訴事實均為實在，伊未誣告云云。
二、惟查：
(一)、前揭事實，迭據告訴人戊○○、丁○○在偵查、原審、本
      院前審中指訴綦詳（台灣高雄地方法院檢察署85年偵字第
      26156 號卷第32-35 頁，台灣台東地方法院檢察署85年偵
      字第3251號卷第6-8 頁，台灣台東地方法院檢察署87年偵
      字第226 號卷第15-16 頁，台灣台東地方法院87年度訴字
      第226 號卷第24-25 、145-149 頁，台灣高雄地方法院88
      年度訴字第40號卷第26-27 、76、86-88 頁、上訴卷第28
      、56-6 1頁、上訴更（一）審卷第34-37 、64-67 、76、
      104-110 頁），前後互核相符。核與證人即當時在場之證
      人蔡新德結證稱：「被告欠丁○○（錢），被告要求戊○○、丁○○不要提示支票，票是丁○○拿去，他說他沒能
      力交這些錢，……是欠丁○○的錢，金額接近1500萬元，
      是被告夫妻向丁○○借的，但證人不肯（指丁○○不肯暫
      緩提示支票），說已延了好幾次，不肯再延，……嗣被告
      願以加油站的土地設定抵押給丁○○，……辦好抵押後，
      丁○○就把支票還給被告，被告則開立1800萬元本票交給
      丁○○」（台灣台東地方法院訴字第90號卷第14頁）等語
      亦相符合；被告亦承認85年9 月3 日在高雄辦妥抵押權登
      記後，即於同月5 日至台東，「1500萬元支票，她還我了
      ，我交給她180 0 萬元本票」（台東地方法院檢察署偵字
      第2554號卷第24頁、偵字第3251號卷影本第19頁）。丁○○且於同日，向銀行撤回委託代收票據，有撤回申請書影
      本在卷可查（見台灣台東地方法院檢察署偵字第2554號卷
      第33頁）。則戊○○、丁○○指稱，被告以設定抵押權為
      擔保，並簽發18 00 萬元本票（以債務總額加計2 成）換
      回已到期之1500萬元支票，即屬可採，而被告確係為求換
      回票據，而主動提供抵押品，為丁○○設定抵押權，並非
      戊○○、丁○○、蔡新德使詐騙取該1800萬元之抵押權設
      定登記及同面額本票之事實，並經臺灣臺東地方法院檢察
      署檢察官詳查後認定無訛，此有該署85年度偵字第3251
      號不起訴處分書附卷足稽（台灣台東地方法院檢察署86年
      偵字第2554號卷第7 頁）。
(二)、被告甲○○與其妻丙○○確有以坐落屏東市○○段第1189
      之18號土地向戊○○借款700 萬元，並設定200萬元、500
      萬元之抵押權，另由丙○○之弟許慶城以其所有坐落台東
      縣太麻里市○○段第144號土地向戊○○借款300萬元，並
      設定300萬元之抵押權，固有土地登記簿謄本2份附卷可稽
      （台灣高雄地方法院檢察署85年度偵字第26156 號第45至
      47 頁）惟上開許慶城之借款300萬元，係許慶城私人所借
      ，並以其名義為債務人，另丙○○先後借款700 萬元，與
      本件積欠戊○○1400餘萬元之債務無關等情，業據被告在
      提出詐欺告訴案件偵查中供明在卷（見前開85年度偵字第
      3251號卷6-8 頁），則被告應共積欠戊○○2100餘萬元，
      惟其於嗣後委託陳水聰律師發函給各債權人召開債權人會
      議之函件中，卻將戊○○之債權分列2項（740萬元、1400
      萬元），此有陳水聰律師函附債權人名冊影本1 份附卷足
      憑（台灣台東地方法院檢察署85年偵字第3251號卷第9-10
      頁），然既為同一債權人之債權，何須分二項併列？顯見
      被告早知戊○○之1400萬元借款，係透過戊○○而向丁○○借得之款項，為區分之故，而將之併列甚明。又被告於
      81年間起即擔任匯昌企業股份有限公司（下稱匯昌公司）
      之負責人，在85年6 月12日之前亦擔任里詮公司負責人，
      被告身兼匯昌公司、里詮公司負責人之事實，業經臺灣高
      雄地方法院向台東縣政府、台灣省政府建設廳調取匯昌公
      司、里詮公司之設立、變更登記事項卡，台東縣政府88年
      3月12日府建工字第28351號函檢附匯昌企業股份有限公司
      登記資料之簡便行文表、台灣省政府建設廳88年4月2日建
      三管字第322344號函檢送里銓公司變更登記事項卡等在卷
      可按（原審卷第18-20頁、28-38頁），該二公司業務之推
      展、財務之週轉，自均由被告負責處理。而一般民眾並不
      能清楚區分公司與個人在法律人格上之差異，故公司負責
      人對外處理事務之時，常將個人及公司混合使用，其相對
      人亦難以明確分辨究係個人或代表公司為法律行為。被告
      既同時身兼二家公司之負責人，又係自己或與其妻丙○○
      向戊○○借錢，則其向戊○○或他人連續借錢時，在被告
      與戊○○間，顯難明確區分何筆借款為個人借款，何筆借
      款為匯昌或里詮公司借款甚明。參以丁○○確曾多次簽發
      支票供被告使用，此有丁○○所簽發，由里銓公司員工許
      慶城、林麗偵、李佳穗背書領款之支票影本17張附卷足稽
      （臺灣臺東地方法院檢察署86年度偵字第2554號卷），而
      許慶城、林麗偵、李佳穗均為里詮公司之員工，此觀被告
      甲○○自行提出之聲請調查證據狀之記載自明（臺灣臺東
      地方法院87年度訴字第90號卷第157 頁），丁○○亦曾交
      付自己所簽發之支票予許慶城、林麗偵、李佳穗領款，如
      被告未曾向丁○○借款，何以由戊○○交付丁○○之支票
      或丁○○直接交付支票予被告之員工？又丁○○確執有被
      告所簽發之多張支票，因被告之請託，乃於發票日屆至前
      撤回提示，亦有票據撤回聲請書多紙附卷足憑（台灣高雄
      地方法院檢察署85年偵字第26156號卷第35-43頁），顯見
      被告已明知本件積欠戊○○之款項中，確含有積欠丁○○
      之款項，被告所辯不曾向丁○○借款云云，與事實不符，
      不足採信。
(三)、被告甲○○於設定本件抵押權及簽發1800萬元之本票交付
      戊○○後，確已將以前所簽發及第三人簽發之支票全數收
      回之事實，業據被告供明在卷（見86年1月7日、86年八月
      二十八日偵訊筆錄），則如本件1800萬元之抵押權設定及
      同額本票，非供債權人丁○○擔保原已積欠之1500萬元債
      務，丁○○焉有可能將其所執之債權憑證輕易交還被告，
      而衡以常情，被告既已積欠鉅額之債務未還，顯示其經濟
      狀況不佳，則債權人豈會自冒危險無法受償之危險而竟再
      另外借予一筆鉅額款項給被告之理，雖被告辯稱其係以高
      雄縣林園鄉之土地及其上建物設定抵押權云云，惟經審閱
      該高雄縣林園鄉○○○段苦苓段一小段第1169、1169之2
      、1 170、1170之2等4 筆土地，及其上建物，即高雄縣林
      園鄉○○路85號，其上已先設有1億2千萬元之高額抵押債
      權，（債權人為台灣中小企業銀行），此有土地及建物登
      記簿謄本5份附卷可參（台灣高雄地檢署85年偵字第25156
      號卷告訴狀後之附件），且事後上開土地及建物經拍賣結
      果，第二順位抵押權人丁○○亦未獲分配，無法清償債務
      等情，亦有台灣屏東地方法院86年度訴字第538號判決1份
      可證（臺灣高雄地方法院88年度訴字第400 號卷第51頁）
      ，足證上開土地亦無1800萬元之價值（扣除第一順位抵押
      權後），則告訴人戊○○、丁○○等人亦不可能再以該土
      地另出借1800萬元給被告，更何況一般抵押借款之情形，
      雖事先先設定抵押權之情形事所恆有，惟交付本票即債權
      憑證，一般則均與金錢之交付同時或先後移轉，即必須取
      得該1800萬元後，始會同時或先後交付該本票予債權人，
      被告甲○○對於借款之事實亦非毫無經驗，衡以常情，亦
      無事先即交付1800萬元之本票給債權人而未即時向其取得
      借款之理。
(四)、被告身兼二家公司負責人，習於商場事務，對於確保自身
      權利之事宜，當難謂毫無所悉。縱如其所言，其既已積欠
      戊○○巨額債務未還，則其於戊○○主動告知要再借1500
      萬元時，且未提出現金或支票或其他付款憑證之情形下，
      焉有毫不懷疑有詐，又親自委託代書先辦理抵押權設定，
      再簽發本票予戊○○，而寄望戊○○於隔日再匯入1500萬
      元鉅款之可能？足見，被告簽發本票及設定本件抵押權，
      實係為換回丁○○所執之1500萬元支票，並非被丁○○、
      戊○○、蔡新德3 人共同詐欺之結果甚明。被告在提出告
      訴時所稱：因戊○○表示蔡新德願借款予里詮公司1500萬
      元，才以里詮公司所有之上開土地及地上物設定1800萬元
      之抵押權予丁○○，丁○○等確未依約匯款，涉嫌共同詐
      欺云云，顯屬虛捏之詞，其有使戊○○、丁○○、蔡新德
      受刑事處分之意圖至明。本院再參酌其所提出之告訴狀，
      略稱該抵押權係由戊○○、蔡新德拿被告之證件及本票去
      辦好抵押權設定登記，惟實際上係其親自委託代書辦理，
      此為被告於本院前審所自承（上訴卷第56-61 頁）。另其
      對丁○○所提確認本票債權不存在等之訴（台灣高雄地方
      法院民事庭鳳山簡易庭86年度鳳簡字第21號卷第27-28、
      71- 72頁，外放），先稱並未簽發上開1800萬元本票，後
      自承該本票係其所簽發，前後互不一致等情以觀，均足認
      其係為逃避丁○○之求償而誣告，其有誣告之故意甚明。
      至證人許慶誠證稱「戊○○打電話給我說有筆款項現要借
      給里詮公司，要我聯絡甲○○，甲○○後來有設定抵押權
      給戊○○，但後來聽甲○○說他未收到此款項。」，然此
      係證人聽聞被告甲○○之轉述，其證詞無法作為戊○○、
      甲○○之間有無借貸關係之憑證，且因許慶誠係甲○○之
      妻弟，二者關係密切，其證言不足為被告有利之認定。
（五）誣告罪之成立，以告訴人所訴被訴人之事實必須完全出於
      虛構為要件，若有出於誤會或懷疑有此事實而為申告，以
      致不能證明其所訴之事實為真實，縱被訴人不負刑責，而
      告訴人本缺乏誣告之故意，固難成立誣告罪名」。然而，
      倘被告對於所訴事實係親身經歷，了然於心，卻仍執意為
      不實之告訴，即難謂無使他人受刑事處分虛構事實而為誣
      告之意圖（最高法院81年度台上字第287 號判決意旨參照
      ）。本案被告甲○○於提起詐欺之告訴時，是指稱：伊於
      85年8 月底，代表里詮公司與戊○○接洽貸款時，戊○○
      佯稱已找到金主蔡新德可貸款給里詮公司，但需設定抵押
      權擔保，嗣戊○○、蔡新德於看過供抵押之土地後，即向
      伊索取印鑑證明、印鑑章、土地所有權狀等資料，並取得
      伊所簽發之1800萬元本票，詎渠等於取得前開資料及本票
      後，即馬上辦理抵押權登記予丁○○，但遲未撥付貸款，
      且表示無意借款給里詮公司，始知受騙云云（台灣高雄地
      方法院檢察署偵字第26156號卷第2頁）。然戊○○、丁○○、蔡新德始終指稱：被告係為擔保舊債務及以新簽發之
      本票換回已到期之舊支票，從高雄前往台東向丁○○拿取
      印章、身分證影本等資料，自行到地政事務所辦理抵押權
      登記，伊等並未向被告騙取證件，如前所述。且辦理該次
      抵押權登記之代理人即為被告之配偶丙○○，此有高雄縣
      鳳山地政事務所檢送之申請文件影本可稽（見台灣高雄地
      方法院檢察署偵字第25156號卷影本第85-86頁、第89頁）
      ；嗣被告亦承認，伊到台東戊○○家拿取丁○○之資料返
      回高雄後，與其配偶一起到鳳山地政事務所辦理抵押權登
      記（見台灣高雄地方法院檢察署偵字第25156號卷第71 頁
      ）。則被告具狀向檢察官提出告訴：指稱戊○○、蔡新德
      佯以貸款給里詮公司為名，向被告索取印鑑證明、印鑑章
      、土地所有權狀及1800萬元本票後，馬上持上開資料辦理
      抵押權登記給丁○○云云，即顯然與事實不符。又戊○○
      、丁○○始終指稱：被告經戊○○轉介，陸續向丁○○借
      得1400餘萬元，加計利息為1500萬元，前後並無不符。被
      告於原審中亦承認，本金加計利息合計積欠1500萬元，僅
      辯稱係積欠戊○○債務，非積欠丁○○而已（台灣高雄地
      方法院88年度訴字第40號卷第76頁）。然該款，係由丁○○簽發支票分別經由被告公司之職員許慶城、林麗偵、李
      佳穗等人背書兌領，有各該支票正反面影本在卷可稽（台
      灣台東地方法院檢察署偵字第2554號卷第48-64 頁）。許
      慶城、林麗偵、李佳穗亦一致證稱，有取得丁○○簽發之
      支票兌領，入公司帳（台灣台東地方法院訴字第90號卷第
      147-148 頁）；被告且先後承認，戊○○有轉交丁○○之
      支票，及丁○○之票款已進入其公司帳戶內（台灣台東地
      方法院訴字第90號卷第53頁背面，本院上訴卷第27頁）。
      況本院另案即93年度上更（二）字第87號刑事判決中，亦
      認被告向丁○○詐取上開票款，而依常業詐欺判處被告有
      期徒刑4 年10月確定，有該判決書在卷可考。被告在銀行
      開設之支票存款戶已於85年10月11日拒絕往來，並於85年
      12月12日發函給各債權人，表示已經周轉不靈，將擇日召
      開債權人會議，請靜候律師通知，有台灣中小企業銀行東
      港分行檢送之資料及被告寄發之信函可憑（台灣台東地方
      法院訴字第90號卷第69頁、第72頁，台灣台東地方法院檢
      察署偵字第3251號卷第20-22頁），足徵被告於85年9月間
      辦理抵押權登記時，已有財務危機。被告當時既然已有財
      務危機，丁○○豈有憑白將已到期之支票返還被告之理？
      蓋舊債權已無法取回（戊○○亦另對被告有債權），豈肯
      再借予巨額金錢？故被告具狀向檢察官提出之告訴內容，
      顯然不實，本件被告以其自己親歷之事實，堅指被訴人丁○○3 人向其佯稱欲借其1500萬元，其因而設定抵押予丁○○等人，顯屬無稽，其有誣告犯意甚明，其犯行應可認
      定。
三、核被告所為，係犯刑法第169條第1項之誣告罪。被告以一狀
    紙罪誣陷3 人，因誣告罪之性質直接受害者係國家，即妨害
    國家之審判事務，而於個人受害與誣告行為不生直接關係，
    故僅能成立一個誣告罪（最高法院19年上字第381 號判例參
    照）。
四、原審據以論罪科刑，固非無見，惟原判決就被告誣告之內容
    未詳細載明，其事實之認定尚有疏漏，且量刑亦嫌略重，均
    有未洽。被告上訴意旨，仍執前詞，否認犯罪，指摘原判決
    不當，雖無理由，但原判決既有上開可議之處，自仍應由本
    院將原判決撤銷改判。爰審酌被告積欠鉅額債務，不思誠意
    解決，竟不惜虛構事實欲入人於罪，而圖卸免抵押權債務之
    追償，其濫用司法資源，導致被害人身受長期偵查之訟累，
    犯罪所生危害非輕，犯後又飾詞圖卸，毫無悔意等一切情狀
    ，爰酌情量處如主文第二項所示之刑。
五、被告經本院合法傳喚，無正當理由不到庭，爰不待其陳述，
    逕行判決。
據上論結，應依刑事訴訟法第369條第1項前段、第364條、第371
條、第299條第1項前段、刑法第169條第1項，判決如主文。
本案經檢察官邱榮藏到庭執行職務。
中    華    民    國    95    年    10    月    11    日
                  刑事第八庭    審判長法  官  李炫德
                                      法  官  蔡國卿
                                      法  官  簡志瑩
以上正本證明與原本無異。
如不服本判決應於收受本判決後10日內向本院提出上訴書狀，其
未敘述上訴理由者，並得於提起上訴後10日內向本院補提理由書
狀（均須按他造當事人之人數附繕本）「切勿逕送上級法院」。
中    華    民    國    95    年    10    月    11    日
                                      書記官  白  蘭
附錄本件判決論罪科刑法條:
中華民國刑法第169條
（誣告罪）
意圖他人受刑事或懲戒處分，向該管公務員誣告者，處7 年以下
有期徒刑。
意圖他人受刑事或懲戒處分，而偽造、變造證據，或使用偽造、
變造之證據者，亦同。


司法院資訊處製作；財團法人民間司法改革基金會備份。
